臺灣高等法院臺中分院民事裁定
110年度抗字第156號
抗  告  人  洪健霖  
相  對  人  洪子騰（即洪子超）
上列當事人間請求返還土地事件，抗告人對於中華民國110年3月
5日臺灣臺中地方法院110年度補字第481號所為裁定，提起抗告
，本院裁定如下： 
    主  文
原裁定關於訴訟標的價額核定部分廢棄。
本件訴訟標的價額核定為新臺幣13,604,091元。
其餘抗告駁回。
抗告訴訟費用由相對人負擔。 　　
    理  由
一、本件抗告人於原法院起訴主張伊為相對人之父，伊父洪○○生
    前欲將其名下坐落臺中市○○區○○段000地號（下稱系爭土地
    ）、000-0地號、000-0地號土地依序分別移轉予伊、伊兄洪
    ○○、伊弟洪○○，然因伊斯時在外負債，擔心名下若有資產將
    會遭債權人查封拍賣，遂欲先將系爭土地登記於相對人名下
    ，日後再移轉回來，經詢問相對人而獲相對人同意後，伊即
    請求伊父先將系爭土地移轉登記於相對人名下，伊父即於民
    國102年7月22日以贈與為原因，將系爭土地移轉登記予相對
    人，是伊與相對人就系爭土地有借名登記關係存在。詎料，
    伊於110年1月間透過洪○○、洪○○得知相對人欲出售系爭土地
    ，並已委託不動產仲介商刊登廣告。兩造間之信任關係已破
    裂，伊爰以起訴狀之送達為終止借名登記關係之意思表示等
    情，並類推適用民法第541條第2項規定及民法第179條不當
    得利之規定，聲明求為命相對人應將系爭土地（面積91平方
    公尺、權利範圍全部）移轉登記為伊所有之判決。原法院以
    相對人委託住商不動產台南大同加盟店以新臺幣（下同）13
    75萬元出售系爭土地，有該出售廣告在卷可憑為由，裁定核
    定本件訴訟標的金額為1375萬元，限期命抗告人補繳第一審
    裁判費133,000元。抗告人不服，提起本件抗告，合先敘明
    。
二、抗告意旨略以：原裁定所稱系爭土地委託仲介出售之價格為
    1375萬元，恐有誤解，依住商不動產於網路上刊登廣告内容
    ，原裁定所指該則廣告所販售之土地應為同段000-0地號土
    地，而系爭土地雖與000-0地號土地位於同一側，然系爭土
    地為一三角形土地，利用價值應不如000-0地號土地高。若
    以1375萬元為計，而系爭土地面積為91平方公尺，即27.527
    5坪，換算每坪價額高達49萬餘元。惟依内政部不動產交易
    實價查詢網查得之資料，與系爭土地坐落同一條公路兩側之
    其他土地，同段331地號土地於108年2月間每坪為10萬元，
    同段360地號土地於109年6月間每坪為32.4萬元，同段990地
    號土地於107年12月間每坪為38萬元，同段991地號土地於10
    7年7月間每坪為1.6萬元，若以上開其他4筆土地之平均價格
    每坪20.5萬元【計算式：（10萬元＋32.4萬元＋38萬元＋1.6萬
    元）÷4＝20.5萬元】計，則系爭土地價額應為564萬3138元(
    計算式：20.5萬元/坪×27.5275坪＝564萬3138元，小數點以
    下4捨5入）；若扣除最低每坪1.6萬元該筆，以其餘3筆土地
    之平均價格26.8萬元【計算式：（10萬元＋32.4萬元＋38萬元
    ）÷3＝26.8萬元】計，則系爭土地價額應為737萬7370元（計
    算式：26.8萬元/坪×27.5275坪＝737萬7370元）；若採最高
    之每坪38萬元計，則系爭土地價額應為1046萬0450元（計算
    式：38萬元/坪×27.5275坪＝1046萬0450元），均低於原裁定
    所核定之1375萬元，即每坪49萬餘元。故原裁定核定之價額
    應屬無據，爰提起抗告，請求廢棄原裁定等語。
三、按訴訟標的之價額，由法院核定；核定訴訟標的之價額，以
    起訴時之交易價額為準，無交易價額者，以原告就訴訟標的
    所有之利益為準，民事訴訟法第77之1條第1項、第2項分別
    定有明文。所謂「起訴時之交易價額」，係指起訴時之市價
    而言。請求移轉土地所有權登記之訴，係以土地所有權之移
    轉請求為訴訟標的，其訴訟利益為土地之價值，訴訟標的之
    價額應以土地之交易價額即市價為準（最高法院107年台抗
    字第225號裁定意旨參照）。本件抗告人主張其於終止與相
    對人間就系爭土地所成立之借名契約後，得訴請相對人將系
    爭土地所有權移轉登記給其等語，則抗告人訴訟目的係欲使
    系爭土地移轉登記為其所有，訴訟標的價額之核定，應以抗
    告人所受利益即系爭土地於起訴時之客觀交易價格為斷。
四、經查：
(一)依抗告人所提住商不動產網路廣告、地籍圖謄本所示（見本
    院卷第9至13頁），可認原裁定所參考之委託住商不動產出
    售價格為1375萬元之標的並非系爭土地，而係同段000-0、0
    00-0地號土地之委售價格（見原法院卷第27、31頁）。而土
    地公告現值係直轄市或縣（市）政府依平均地權條例第46條
    規定，對土地價值逐年檢討、調整、評估之結果，雖得據為
    核定訴訟標的價額之參考，但非當然與市價相當。若原告起
    訴時訴訟標的之實際市場成交價額低於或高於公告現值，仍
    應以實際市場交易價額為準（最高法院109年台抗字第1325 
    號裁定意旨參照）。
(二)經查，依抗告人所提內政部不動產交易實價查詢網查詢資料
    （見本院卷第21至23頁），固可認其所主張同段331、360、
    990、991地號土地有上述實價登錄價格，然其中同段331、9
    90、991地號土地之實價登錄價格分別係108年2月間、107年
    12月間、107年7月間交易，距本件110年3月起訴時（見原法
    院卷第11頁），相距達2年1個月至2年8個月不等，已有相當
    之時間，受市況影響價格因素較大，故應無足為本件系爭土
    地「起訴時之交易價額」之參考。而抗告人所主張同段360
    地號土地之實價登錄價格（每坪32.4萬元），係於109年6月
    間交易，其時間固與本件起訴時較為接近，然依地籍圖資網
    路便民服務系統查得之地籍圖資所示（見本院卷第29頁），
    可知該筆土地與系爭土地坐落位置距離尚遠；而依抗告人所
    提上開實價查詢網查詢資料所示，尚有同段631至660地號土
    地1筆（下稱參考土地）於109年1月間之交易價格為每坪49.
    4萬元，如計算至小數點以下第二位，則每坪49.42萬元（計
    算式：2266萬÷45.85坪＝49.42萬元），該筆土地交易時間與
    本件起訴時之時間差距，雖較上開360地號土地實價登錄價
    格交易時間多5個月，然其時間差距僅相隔數月，市況影響
    價格因素差異不大，且依地籍圖資所示（見本院卷第31頁）
    ，參考土地所在位置更趨近於系爭土地；再觀諸土地公告現
    值所示，系爭土地為每平方公尺19,100元、參考土地為21,9
    00元，同段360地號土地則為23,500元（見本院卷第29至33
    頁），可見系爭土地之評定價值與參考土地較為接近。綜上
    各情以觀，堪認參考土地之實價登錄價格每坪49.42萬元，
    應可供本件核定訴訟標的價額之參考。是依此參考土地之實
    價登錄價格每坪49.42萬元，乘以系爭土地面積91平方公尺
    即27.5275坪（計算式：91平方公尺×0.3025坪/平方公尺＝27
    .5275，見原審卷第21頁、本院卷第33頁），所計算出系爭
    土地之客觀交易價格應為13,604,091元（計算式：494,200
    元/坪×27.5275坪＝13,604,091元，小數點以下四捨五入），
    則本件訴訟標的價額應核定為13,604,091元。原裁定未及審
    酌抗告人所提不動產實價登錄資料，而參酌銷售廣告價格核
    定本件訴訟標的價額為1375萬元，尚有未恰。抗告意旨中就
    核定訴訟標的價額部分，指摘原裁定不當，聲明廢棄，為有
    理由；爰廢棄原裁定關於核定訴訟標的價額部分，並核定訴
    訟標的價額如主文第2項所示。
五、末按訴訟程序進行中所為之裁定，除別有規定外，不得抗告
    ，民事訴訟法第483條定有明文。法院就訴訟標的價額之核
    定，依同法第77條之1第4項規定，得為抗告，至命補繳裁判
    費之裁定，則不在此規定得抗告之列。準此，抗告人對原裁
    定關於命補繳裁判費部分，提起抗告，於法不合，應予駁回
    。然原裁定關於核定訴訟標的價額部分既經廢棄，則所命補
    繳裁判費數額部分，亦失所附麗，併予敘明。　　
六、據上論結，本件抗告為一部有理由，一部無理由，爰裁定如
    主文。
中　　華　　民　　國　　110 　年　　5 　　月　　18　　日
                  民事第五庭   審判長法  官  許秀芬
                                     法  官  李慧瑜
                                     法  官  吳崇道
正本係照原本作成。
本裁定除以適用法規顯有錯誤為理由外，不得再抗告。如提起再
抗告，應於收受送達後10日內委任律師為代理人向本院提出再抗
告狀。並繳納再抗告費新臺幣１千元。
                                     書記官  洪郁淇
　　　　　　　　　　　　　　　　
中　　華　　民　　國　　110 　年　　5 　　月　　18　　日